【裁判字號】    97,苗簡,482
【裁判日期】    971230
【裁判案由】    確認本票債權不存在
【裁判全文】
臺灣苗栗地方法院民事簡易判決          97年度苗簡字第482號
原      告  乙○○
訴訟代理人  甲○○
            張智剛律師
被      告  丙○○
訴訟代理人  吳榮昌律師
上列當事人間因請求確認本票債權不存在事件，本院於民國97年
12月16日言詞辯論終結，判決如下：
    主  文
原告之訴駁回。
訴訟費用由原告負擔。
    事實及理由
壹、原告起訴意旨略以：被告持有原告於民國（下同）96年2 月
    9 日所簽發，票面金額為新臺幣（下同）70萬元，到期日為
    97 年2月8 日，票據號碼：491055號之本票（下稱：「本票
    一」）、96年7 月2 日所簽發，票面金額60萬元，到期日為
    97年2 月2 日，票據號碼：383552號之本票（下稱：「本票
    二」），以及97年2 月15日所簽發，票面金額為88,000元，
    到期日為97年8 月10日，票據號碼：790930號之本票（下稱
    ：「本票三」），以上3 張本票（以下總稱：「系爭3 紙本
    票」）金額總計1,388,000 元，與原告向被告借貸之金額差
    距頗大，爰起訴請求確認前述本票一於超過5 千元部分債權
    不存在；前述本票二超過37萬元部分之本票債權不存在；前
    述本票三債權不存在等語（原告更正後之訴之聲明，見本案
    卷第107 頁）。
貳、被告聲明駁回原告之訴，答辯意旨略以：
一、原告從95年1 月起因經濟發生困難陸續向被告借款，而由於
    被告與原告為自幼相識之友人，是基於信賴才借款予原告。
    又原告每次借款時，皆會簽發本票交付被告，而當原告借款
    若干款項後，原告便會重新簽發一張借款總金額之本票用以
    換回之前借款時所簽發之數張本票，另原告亦會將原告所有
    之土地設定抵押予被告以資擔保，雙方並約定借款利息為年
    利率百分之12，借款利息先從借款本金中扣除。
二、被告所持有原告96年2 月9 日所簽發之本票一債權存在，此
    部分借款之時間可分為二時間點，說明如下（此為被告之記
    事本及銀行存摺記錄可證明）：
（一）第一時間點在95年8 月25日前，原告借款之時間、金額如
      下：1.95年1 月25日，被告從被告富邦銀行帳戶提領10,0
      00元現金借原告。2.95年1 月25日，被告從被告華僑銀行
      帳戶提領15,000元現金借原告。3.95年7 月14日，被告從
      被告土地銀行帳戶提領20,000元現金借原告。4.95年8 月
      18日，被告從被告土地銀行帳戶提領20,000元現金借原告
      。5.95年8 月24日，被告從被告土地銀行帳戶提領60,000
      元現金，於95年8 月25日在丁○代書事務所交付原告。6.
      95年8 月24日，被告從被告華僑銀行帳戶提請160,000 元
      現金，於95年8 月25日在丁○代書事務所交付原告139,00
      0 元。7.綜上，至95年8 月25日止，被告共交付原告264,
      000 元（10,000＋15,000＋20,000＋20,000＋60,000＋13
      9,000 ＝264,000 元），是於95年8 月25日當日由原告駕
      車載被告到丁○代書處結算【結算時交付被告於95年8 月
      24日所領取之139,000 元（按：被告答辯狀誤繕為199,00
      0 元，見本案卷第76頁）予原告】，由於原告預計借款一
      年（95年8 月2 5 日到96年8 月25日），是以利息年利率
      12％計算，經結算結果，原告應給付被告300,000 元（含
      36,000元利息，利息計算式為：如前所述，兩造約定借款
      利息先從借款本金中扣除，故被告雖僅交付原告264,000
      元，惟實際上原告共借款300,000 元，其利息為300, 000
      ×12％×1 年＝36,000元）。8.承上，由於原告應給付被
      告300,000 萬元，是原告同意將其所有座落於苗栗縣三義
      鄉○○○段第138 之13地號土地設定30萬元抵押權予被告
      以為擔保，並由丁○代書填寫設定抵押相關文件後交由兩
      造於95年8 月25日共同至苗栗縣銅鑼地政事務所辦理抵押
      權設定登記（擔保權利金額為30萬元，並非最高限額抵押
      權），原告並於土地登記申請書及土地抵押權設定契約書
      上親筆簽名，並擔任被告代理人自行送件辦理設定登記，
      足證原告於95年8 月25日前確實積欠被告借款30萬元。
（二）第二時間點在95年8 月26日起至96年2 月9 日止，原告借
      款之時間、金額如下：1.95年9 月18日，被告從被告華僑
      銀行帳戶提領50,000元現金借原告。2.95年9 月30日，被
      告從被告土地銀行帳戶提領20,000元現金借原告。3.95年
      10月20日，被告從被告土地銀行帳戶提領20,000元現金借
      原告。4.95年10月13日，被告從被告土地銀行帳戶提領20
      , 000 元現金借原告。5.95年12月16日，被告從被告郵局
      帳戶提領10,000元現金借原告。6.95年12月21日，被告從
      被告華僑銀行帳戶提領10,000元現金借原告。7.96年1 月
      8 日，被告從被告土地銀行帳戶提領10,000元現金借原告
      。8.96年1 月8 日，被告從被告華僑銀行帳戶提領10,000
      元現金借原告。9.96年2 月2 日，被告從被告土地銀行帳
      戶提領20,000元現金借原告。10.96 年2 月9 日，被告從
      被告郵局帳戶提領150,000 元現金借原告。11. 綜上，自
      95年8 月26日起至96年2 月9 日止，被告共交付原告320,
      000 元，是兩造於96年2 月9 日當日到丁○代書處結算，
      加上前揭原告仍未清償之300,000 元（此日有就差額利息
      相互結算，退還七個月利息21,000元予原告），共620,00
      0 元，由於原告預計借款一年（96年2 月9 日到97年2 月
      8 日），是以利息年利率百分之12計算，經結算結果（包
      含前揭原告預定借款一年之300,000 元債務重新計算利息
      ），原告應給付被告620,000 元及80,000元利息（利息計
      算式為：如前所述，兩造約定借款利息先從借款本金中扣
      除，故被告雖共僅交付原告620,000 元，惟實際上原告共
      借款700,000 元，故利息為700,000 ×12％×1 年＝84,0
      00元，另原告已當場先支付4,000 元利息，是利息為80,0
      00元）。12. 承上，由於原告應給付被告之欠款本利共計
      700,000 萬元，是兩造約定先由被告塗銷前揭300,000 元
      抵押權設定後，再由原告重新將其所有座落於苗栗縣三義
      鄉○○○段第138 之13地號土地設定70萬元之抵押權予被
      告以為擔保，並由丁○代書填寫設定抵押相關文件後交由
      兩造於96年2 月9 日日共同至苗栗縣銅鑼地政事務所辦理
      抵押權設定登記（擔保權利金額為70萬元，並非最高限額
      抵押權。），原告並於土地登記申請書及土地抵押權設定
      契約書上親筆簽名，原告並擔任被告代理人自行送件辦理
      設定登記，足證原告當時確實已積欠被告借款70萬元。
（三）綜上所述，原告確實積欠被告70萬元，此另有原告於96年
      2 月9 日親筆書寫之借據乙紙可證，是被告所持有原告96
      年2 月9 日所簽發票面金額70萬元之本票債權確實存在。
三、被告所持有原告96年7月2日所簽發票面金額60萬元之本票債
    權存在，說明如下：
（一）被告於96年2 月22日至96年6 月29日間共交付原告240,00
      0 元，時間點分別是：1.96年2 月22日，被告從被告土地
      銀行帳戶提領10,000元現金借原告。2.96年3 月16日，被
      告從被告土地銀行帳戶提領10,000元現金借原告。3.96年
      3 月30日，被告從被告土地銀行帳戶提領5,000 元現金借
      原告。4.96年4 月4 日，原告當日借款60,000元，被告從
      被告郵局帳戶中分三次提領60,000元（每次提領20,000元
      ）現金借原告。5.96年4 月27日，被告從被告富邦銀行帳
      戶提領20,000元現金借原告。6.96年6 月14日，被告從被
      告土地銀行帳戶提領20,000元現金借原告。7.96年6 月22
      日，被告從被告土地銀行帳戶提領10,000元現金借原告。
      8.96年6 月28日，從被告土地銀行帳戶匯款5,000 元至原
      告所有板橋郵局帳戶（戶名：乙○○、帳號：0000000000
      0000）。9.96年6 月29日，被告從被告土地銀行帳戶提領
      100,000元現金借原告。
（二）承上，原告於96年2 月22日至96年6 月29日間共向被告借
      款240,000 元，另被告於96年7 月2 日從被告郵局帳戶匯
      款270,000 元至原告所有板橋郵局帳戶（戶名：乙○○、
      帳號：00000000000000），是兩造於同日96年7 月2 日到
      丁○代書處結算，結算時被告又當場再借原告50,400元：
      此張計算表是兩造在丁○代書處結算時，由兩造告知丁○
      代書之助理戊○○小姐有關借款之金額、利息計算方式後
      ，由戊○○小姐計算得來，亦足證明原告斯時確實積欠被
      告600,000 元，原告並在場知曉借款之金額及利息計算方
      式，否則戊○○小姐如何計算兩造借款之本利和金額），
      是經結算結果，原告應給付被告600,000 元【計算方式：
      由於兩造約定借款利息先從借款本金中扣除，是被告雖共
      僅交付原告560,400 元，惟實際上原告共借款600,000 元
      ，其中240,000 元借款六個月，利息為14,400元（240,00
      0 ×12％×6/12年＝14,400），其中360,000 元借款七個
      月（96年7 月2 日到97年2 月2 日），利息為25,200元（
      360,000×12％×7/12年＝25,200）】。
（三）綜上所述，由於原告應給付被告600,000 萬元，是原告同
      意再次將其所有坐落於苗栗縣三義鄉○○○段第138 之13
      地號土地設定60萬元抵押權予被告以為擔保，並由丁○代
      書填寫設定抵押相關文件後由丁○代書於96年7 月2 送件
      至苗栗縣銅鑼地政事務所辦理抵押權設定登記（擔保權利
      金額為60萬元，並非最高限額抵押權），原告並於土地登
      記申請書及土地抵押權設定契約書上親筆簽名，足證原告
      此部分確實積欠被告借款60萬元。
四、被告所持有原告97年2 月15日所簽發票面金額88,000元之本
    票債權存在，說明如下：
（一）97年1 月30日，被告從被告土地銀行帳戶提領10,000元現
      金借原告。
（二）另原告要求延後償還前開二筆97年2 月8 日到期之70萬元
      債務及97年2 月2 日到期之60萬元債務半年，是原告預先
      支付遲延利息78,000元（計算方式：700,000 ×12％×6/
      12年＝42,000、600,000×12％×6/12年＝36,000） 。
（三）綜上，97年1 月30日借款之1 萬元及遲延利息78,000元，
      共計88,000元，是原告於97年2 月15日簽發票面金額88,0
      00元之本票，迄今仍未給付。
五、有關利息之約定為每百元本金借一年12元利息，而利息則採
    預扣方式，如以實支本金計算（即88元借一年，付利息12元
    ），則年利率為百分之13.64 ，並無違反民法第205 條之利
    率上限之約定，並且亦無民法第206 條之巧取利息之禁止情
    形（最高法院63年第6 次民庭推總會決議（三）參照）。本
    件較有爭議的是有無民法第207 條之「利滾利」之情事？及
    實際貸與之本金為何？借款人即原告乙○○應給付予丙○○
    之債務為何？按依最高法院41年臺上字第1105號判例意旨：
    「民法第207 條第1 項所謂利息不得滾入原本再生利息，係
    限制債權人之一方行為，將遲付之利息滾入原本，若經債權
    債務雙方之同意，約定將以前遲付之利息滾入原本，並已由
    實物之借貸更改為金錢之借貸者，其更改前之利息，已變更
    為更改後之原本自不受該條規定之限制」。本件被告丙○○
    與原告乙○○第一次會算並設定抵押權30萬元之時間為95年
    8 月24日，當時實借之本金為264,000 元，加上預付30萬元
    一年之利息36,000元，合計為300,000 元（雙方於96年2 月
    9 日相互計算時，已就利息已先計付之部分，互為計算處理
    。96年2 月9 日會算並設定抵押權70萬元時，被告丙○○借
    予原告乙○○之累計本金為605,000 元，未付應給付之利息
    為95, 000 元（累計利息原應為99,000元，其中4,000 元乙○○以現金業已交付），因此乙○○開立本票70萬元以為還
    款，並書立借據乙紙，並約定70萬元之欠款，應於97年2 月
    8 日清償。96年7 月2 日會算並設定抵押權60萬元，自96年
    2 月22日起至96年7 月1 日期間，乙○○另再向被告丙○○
    陸續借款合計240,000 元，於96年7 月2 日再向丙○○借得
    本金320,400 元，預定於97年2 月2 日償還本金560,400 元
    及利息39,600元，合計600,000 元（此部分證人戊○○證實
    係經雙方計算，且乙○○亦同意）。乙○○並開立60萬元之
    本票以為付款，並且就當日取得之款項予以簽收。關於88,0
    00元本票部分，因上述乙○○向被告丙○○之借款，約定於
    97年2 月2 日償還60萬元，於97年2 月8 日償還70萬元，於
    期日屆至時，因乙○○未依約還款，雙方乃同意延後還款，
    並暫定半年還款期限，以130 萬元年利率百分之12計算半年
    之利息為78,000元，另外乙○○再向被告丙○○借1 萬元，
    乙○○乃另簽發面額88, 000 元之本票以為支付（到期日為
    97年8 月10日）。綜上所述，本件被告丙○○將金錢貸與原
    告乙○○，雙方約定之實際利息雖為年利率百分之13.64 ，
    並未超過民法第205 條年利率百分之20之限制，故無同法第
    206 條巧取利益禁止之情事。而雖然於97年2 月15日最後一
    次會算時，雖有將以前遲付之利息滾入原本之情事，惟因係
    經雙方之同意，依照最高法院41年臺上字第1105號判例，於
    法尚無違反，應可認定。本件原告乙○○確實係因陸續向被
    告丙○○借款，因而設定抵押權予被告丙○○以擔保其借款
    ，其簽發系爭3 紙本票係為了清償所欠本金及利息所簽發，
    原告抗辯其票據原因關係不存在之云云，顯與事實不符。
六、提出土地登記申請書及土地抵押權設定契約書、債務清償證
    明書、借據、單據影本等件為證，並聲明駁回原告之訴。
、按「確認法律關係之訴，非原告有即受確認判決之法律上利
    益者，不得提起之」，民事訴訟法第247 條第1 項前段定有
    明文。次按：「確認之訴非原告有即受確認判決之法律上利
    益者，不得提起。所謂即受確認判決之法律上利益，係指法
    律關係之存否不明確，原告主觀上認其在法律上之地位有不
    安之狀態存在，且此種不安之狀態，能以確認判決將之除去
    者而言，若縱經法院判決確認，亦不能除去其不安之狀態者
    ，即難認有受確認判決之法律上利益」，最高法院著有52年
    臺上字第1240號判例可資參照。經查：被告以系爭3 紙本票
    向本院聲請本票裁定（97年度票字第343 號、97年度抗字第
    30號），此經本院依職權調閱前述卷宗核閱無訛，因此原告
    主觀上認其就系爭3 紙本票之法律上之地位，於超過375,00
    0 元部分有不安之狀態存在，且此種不安之狀態，能以本件
    確認系爭3 紙本票債權不存在之訴訟將之除去，故原告提起
    本件訴訟，確具有受確認判決之法律上利益，合先敘明。
肆、本件兩造對於：被告持有原告所簽發，並設定後述之系爭抵
    押權，用以向被告消費借貸之系爭3 紙本票等事實，並不爭
    執（見本案卷第22、61頁），復經證人即代書丁○到庭結證
    稱：原告開立系爭3 紙本票及設定系爭抵押權，係用以向被
    告借貸之擔保等語明確（見本案卷第37頁），復有系爭3 紙
    本票影本附於本院97年度票字第343 號卷暨本案卷第33頁可
    證，應堪信為真實。另原告對被告主張：被告於前述主張之
    時間分別提領前述金額之款項，以及兩造間開立系爭3 紙本
    票，其原因關係之消費借貸契約利率，約定為週年利率百分
    之12等事實，亦不爭執（見本案卷第134 、135 頁），故同
    應堪信為真實。
伍、按：「本票雖為無因證券，然發票人非不得以自己與執票人
    間所存之抗辯事由對抗執票人，如發票人提出其基礎原因關
    係不存在之對人抗辯，執票人自應就該基礎原因關係存在之
    積極事實，負舉證責任」（最高法院96年度臺簡上字第23號
    判決意旨參照），次按：「票據為無因證券，票據債權人就
    其取得票據之原因，固不負證明之責任，惟執票人如主張票
    據係發票人向其借款而簽發交付，而發票人抗辯未收受借款
    ，消費借貸並未成立，則就借款已交付之事實，自應由執票
    人負舉證責任」（最高法院89年度臺上字第85號判決意旨參
    照）。次按當事人主張有利於己之事實，就其事實有舉證之
    責任。又認定事實所憑之證據，固不以直接證據為限，惟採
    用間接證據時，必其所成立之證據，在直接關係上，雖僅足
    以證明他項事實，但由此他項事實，本於推理之作用足以證
    明待證事實者而後可（最高法院96年度臺上字第1131號判決
    、92年度臺上字第1499號判決、86年度臺上字第1830號判決
    、85年度臺上字第856 號判決、81年度臺上字第1388號判決
    意旨參照），故間接證據亦得做為認定事實之依據，被告得
    提出間接證據，以證明其交付原告消費借貸之金額款項，本
    院亦得本於間接證據，以推理作用認定被告交付原告之消費
    借貸金額款項，所據之證據，尚非必以匯款資料或直接目擊
    交付款項之目擊證人為限。
陸、經查：
一、原告向被告消費借貸，除開立系爭3 紙本票外，尚於96年2
    月9 日及96年7 月3 日，將其名下之苗栗縣三義鄉○○○段
    第138 之13地號土地，分別設定70萬元之第二順位抵押權及
    60萬元之第三順位抵押權予被告（以下分別簡稱：「系爭第
    二順位抵押權」及「系爭第三順位抵押權」，並統稱：「系
    爭抵押權」），此有土地登記謄本附卷可稽（見卷第65、66
    頁）。原告本人係身心健全之成年人，亦曾於本院97年10月
    30日言詞辯論期日到庭參與言詞辯論，觀其所陳，明確清晰
    ，且多為對其有利之內容（見本案卷第62、63頁），故其心
    智及識別能力並無不足之處，應能明確知悉開立本票及設定
    抵押權之意義及效果，事實上原告早於95年8 月25日，即以
    上開土地，親赴苗栗縣銅鑼地政事務所設定30萬元之抵押權
    予被告，用以向被告借款，原告更自承嗣後將之轉換為70萬
    元之抵押權（見本案卷第84至88、108 頁），故原告顯有相
    當向被告借款之經驗，則原告開立系爭3 紙本票以及設定系
    爭抵押權予被告，必有其原因，應不致在違反自己利益原則
    下，盲目開立本票或設定系爭抵押權，況原告訴訟代理人陳
    稱：原告係在臺灣臺北地方法院（按：應為地下室）作木雕
    及茶葉等語（見本案卷第113 頁），則原告既在都會區經商
    或有該經商之經驗，自應有相當之智識、經驗與社會閱歷，
    對銀錢往來尤其應十分暸解。原告主張其上開行為係出自於
    急迫、輕率、無經驗，並未舉證以實其說，尚難採信。
二、原告對於被告主張之消費借貸債權，僅承認被告分別於96年
    6 月28日匯給原告5,000 元、於96年7 月2 日匯給原告270,
    000 元，以及96年7 月2 日後陸續分批取得現金10萬元，總
    計僅承認向被告實際借得375,000 元（見本案卷第101 頁）
    ，至其餘被告主張提領現金後交付原告之部分，均不予承認
    。然對照原告自承向被告借得前述款項之時間，以及開立系
    爭3 紙本票及設定系爭抵押權之時間，原告於96年2 月9 日
    設定70萬元系爭第二順位抵押權，並於同日開立本票一後，
    即可在該70萬元之擔保額度內，向被告借貸，嗣原告陳稱在
    96年6 月28日向被告借得5,000 元，復於96年7 月2 日向被
    告借得27萬元，至此，總計僅借得275,000 元，然前述擔保
    甚為充裕，除本票一之外，復有系爭第二順位抵押權，該第
    二順位抵押權，經本院依職權調取97年度執字第14847 、14
    848 號被告以系爭抵押權聲請拍賣抵押物之強制執行卷宗，
    發現上開不動產經專業估價，價值為5,989,500 元，故即使
    全額扣除第一順位苗栗縣三義鄉農會最高限額240 萬元之最
    高限額抵押權，仍足以清償系爭第二順位抵押權，應無可能
    在並未向被告多貸得任何款項之際，憑空又於96年7 月2 日
    開立面額60萬元之本票二，更於翌日即96年7 月3 日設定系
    爭第三順位抵押權。又依原告所陳，其於96年7 月2 日後陸
    續分批取得被告借貸之現金10萬元，則先前供擔保之本票一
    、本票二、系爭第二順位抵押權及系爭第三順位抵押權，總
    計擔保額度已達130 萬元，擔保原告陳稱總計借得之375,00
    0 元，綽綽有餘，原告又何以劃蛇添足，再於97年2 月15日
    開立面額88,000元之本票三以供擔保？原告開立系爭3 紙本
    票及設定系爭抵押權之日期及金額，與原告前述陳稱向被告
    借得款項之時點與金額，完全無法相互勾稽，導致系爭3 紙
    本票何以開立在各該特定時間，以及何以為各該特定面額，
    倘依原告前揭所述，將完全無法獲得任何解釋或理由依據，
    從而原告前述主張是否真實，誠屬可疑。
三、原告陳稱：「（法官問：96年7 月2 日簽發60萬本票時，先
    前96年2 月9 日70萬本票按原告主張只用了5,000 元額度，
    就算被告馬上借現金60萬，並且當場交付，也不需要在96年
    7 月2 日開60萬元本票，因為之前還有69萬5 千元額度，為
    何96年7 月2 日要開60萬元本票？）答：這些應該都是應被
    告的要求。（法官問：95年8 月25日，有無去丁○代書事務
    所填抵押權設定文件，把苗栗縣三義鄉○○○段第138 之13
    地號地目田土地設定新臺幣30萬元抵押權給被告？）答：有
    。（法官問：96年2 月9 日，有無去丁○代書事務所填抵押
    權設定文件，把苗栗縣三義鄉○○○段第138 之13地號地目
    田土地由設定新臺幣30萬元抵押權給被告改為設定新臺幣70
    萬元抵押權給被告？）答：有。（法官問：70萬元是如何決
    定？）答：這要問被告。（法官問：如果被告沒有交給原告
    足額的現金或匯款，為何30萬元或變成70萬元，數字越來越
    多？）答：原告因為圖日後借錢的方便。（法官問：改成70
    萬抵押權時，實際上收受被告交付的借貸現金或匯款多少錢
    ？）答：設定抵押權時還沒有收到任何現金或匯款。（法官
    問：那為何要把抵押權從30萬改成70萬？原來30萬就可現成
    利用？）答：我們不知道被告是如何設計。（法官問：96年
    7 月2 日，有無去丁○代書事務所填抵押權設定文件，把苗
    栗縣三義鄉○○○段第138 之13地號地目田土地再設定先前
    70萬元之抵押權之後順位之新臺幣60萬元抵押權給被告？）
    答：有。（法官問：此時如果沒有多拿到現金或匯款，則以
    先前70萬元抵押權擔保即可，為何要多設定後一順位之60萬
    元抵押權？）答：應被告的要求」等語（見卷第106 至109
    頁）。然原告為一心智健全之成年人，已如前述，殊無可能
    被告要求其如何作為，即完全照辦，被告亦無可能在既有擔
    保額度足夠之情形下，徒然耗費時間心力要求原告再額外提
    出擔保，且原告於本件言詞辯論自始至終，亦未曾提出任何
    受詐欺、脅迫之抗辯，復自承陳填寫票據金額（見本案卷第
    61 頁） ，則原告開票、填寫開票之金額、設定系爭抵押權
    予被告，均有其原因，應認其主觀認知上，均係出於當時自
    承應給付被告系爭3 紙本票各該款項，否則原告不致無故或
    僅為便於日後借貸方便，即為前述開票及設定系爭抵押權之
    舉，從而原告前述抗辯尚非可採。原告一而再、再而三以前
    述土地設定抵押權及開立系爭3 紙本票予被告，以供向被告
    借貸之擔保，甚至在系爭第二順位抵押權之設定文書上親自
    簽名，並親任被告之代理人，前往辦理系爭抵押權之設定登
    記（見本案卷第89至93頁），自任代書，經驗豐富，顯無任
    何急迫、輕率或無經驗之情事，若謂原告當時並未自被告取
    得相當之借款，而單純僅係在被告之要求下，任由被告擺佈
    ，孰能置信？故原告設定系爭抵押權及開立系爭3 紙本票予
    被告時，應非原告所辯稱之純粹基於被告要求而為往後借款
    方便之故，而係肇因於原告當時業已自被告取得相當之借貸
    資金，亦即依兩造當時主觀上之計算方式（預先扣除週年利
    率百分之12之利息，其適法性詳如後述），原告當時自承應
    給予被告同額擔保所致。
四、反觀被告所主張之借貸金額，依其主張自金融機構提領之金
    額時點及額度，依預先扣除利息並以週年利率百分之12計算
    利息，以計算被告主張之借貸金額，恰與原告開立系爭3 紙
    本票之時點及金額大致相符，足認被告主張上開提領之金額
    ，確實均已交付原告，否則不致有上開計算上完全相符之情
    事。被告無法事先預知並確定原告將來會同意開立面額多少
    之本票，而事先製造金額均能與未來抵押權設定金額或本票
    面額相符合之提款記錄，故原告應無可能在被告實際交付借
    貸之款項前，即預先設定系爭抵押權及開立系爭3 紙本票，
    必然係被告已將現金交付或匯款予原告後，依既已發生之借
    貸事實，始能計算出原告應設定多少額度之抵押權，或開立
    面額多少金額之本票，以供系爭消費借貸之擔保，此亦經證
    人丁○到庭結證：原告零零星星借款，被告設定抵押權時有
    先扣利息等語甚詳（見本案卷第40頁），益徵原告係先收取
    被告借貸之金額，始設定系爭抵押權及開立系爭3 紙本票，
    因此被告所主張借貸之時間與金額，均堪採信。茲將被告主
    張提領並交付原告之借貸款項，以及其計算方式，分敘如次
    （被告所提供之存摺、交易清單或取款憑條影本，原告均不
    爭執其形式上之真實性，對被告主張之各次提款時間及金額
    ，原告亦不爭執，已如前述）：
（一）95年8月25日前，被告之提款時間及金額：
      1.95年1 月25日，被告自富邦銀行帳戶提領10,000元現金
      （見本案卷第50頁取款憑條影本）；2.95年1 月25日，被
      告自華僑銀行帳戶提領15,000元（見本案卷第45頁取款憑
      條影本）；3.95年7 月14日，被告自土地銀行帳戶提領20
      ,000 元 （見本案卷第51頁存摺影本）；4.95年8 月18日
      ，被告自土地銀行帳戶提領20,000元（見本案卷第51頁存
      摺影本）；5.95年8 月24日，被告自土地銀行帳戶提領60
      ,000 元 （見本案卷第51頁存摺影本）；6. 95 年8 月24
      日，被告自華僑銀行帳戶提領160,000 元（見卷第46頁取
      款憑條影本），被告主張於95年8 月25日所交付原告其中
      139,000 元。7.綜上，至95年8 月25日止，被告主張提領
      並交付原告之金額為264, 000元（10,000＋15,000＋20,0
      00＋20,000＋60,000＋139,000 ＝264,000 元），以被告
      主張之預扣以週年利率百分之12計算之利息，計算出借貸
      之金額為30萬元（其利息為300, 000×12％×1 年＝36,0
      00元，加上實際交付之264,000 元，即為30萬元），經核
      與原告於95年8 月25日設定予被告之抵押權金額相符，故
      在95年8 月25日前，被告應確實有於上開時間，將前述26
      4,000 元現金交付原告無訛。又上開原告於95年8 月25日
      設定予被告之30萬元抵押權，因原告至96年2 月9 日時，
      仍未清償兩造當時認定為30萬元之債務，被告復於95年8
      月26日至96年2 月9 日，交付原告後述之借款，致兩造於
      96年2 月9 日當時認定原告積欠被告70萬元，故兩造於當
      日合意塗銷上開土地原30萬元之抵押權（見本案卷第88頁
      ），原告並於當日改設定為70萬元之系爭第二順位抵押權
      予被告，至先前30萬元抵押權擔保之債務，原告並未清償
      ，僅係將30萬元抵押權轉成70萬元抵押權，此經證人丁○
      到庭結證明確（見本案卷第116 、117 頁）。
（二）95年8月26日至96年2月9日，被告之提款時間及金額：
      1.95年9 月18日，被告自華僑銀行帳戶提領50,000元（見
      本案卷第47頁取款憑條）；2.95年9 月30日，被告自土地
      銀行帳戶提領20,000元（見本案卷第52頁存摺影本）；3.
      95年10月13日，被告自土地銀行帳戶提領20,000元（見本
      案卷第52頁存摺影本）；4.95年10月20日，被告自土地銀
      行帳戶提領20, 000 元（見本案卷第52頁存摺影本）；5.
      95年12月16日，被告自郵局帳戶提領10,000元（見本案卷
      第57頁交易清單影本）；6.95年12月21日，被告自華僑銀
      行帳戶提領10,000元（見本案卷第48頁取款憑條影本）；
      7.96年1 月8 日，被告自土地銀行帳戶提領10,000元（見
      本案卷第53頁存摺影本）；8.96年1 月8 日，被告自華僑
      銀行帳戶提領10,000元（見本案卷第49頁取款憑條影本）
      ；9.96年2 月2 日，被告自土地銀行帳戶提領20,000元（
      見本案卷第53頁）存摺影本；10.96 年2 月9 日，被告自
      郵局帳戶提領150,000 元（見本案卷第57頁交易清單影本
      ）；11. 綜上，自95年8 月26日起至96年2 月9 日止，被
      告共提領32萬元，加上兩造當時認定原告於95年8 月25日
      前所積欠被告尚未清償之30萬元（被告主張有退還7 月利
      息予原告），總計為62萬元，以被告主張之預扣以週年利
      率百分之12計算之利息，計算出借貸之金額為70萬元（其
      利息為700,000 ×12％×1 年＝84,000元，扣除被告主張
      原告當場交付利息4,000 元，加上前述62萬元，即為70萬
      元），經核與原告於96年5 月9 日設定予被告之系爭第二
      順位抵押權金額及本票一之面額均相符，故就此部分而言
      ，被告應確實有於其所述之時間，將32萬元現金交付原告
      。
（三）96年2月22日至96年6月29日，被告之提款時間及金額：
      1.96年2 月22日，被告自土地銀行帳戶提領10,000元（見
      本案卷第53頁存摺影本）；2.96年3 月16日，被告自土地
      銀行帳戶提領10,000元（見本案卷第53頁存摺影本）；3.
      96年3 月30日，被告自土地銀行帳戶提領5,000 元（見本
      案卷第53頁存摺影本）；4.96年4 月4 日，被告自郵局帳
      戶中分3 次提領60,000元（每次跨行提領20,000元，故各
      有跨行手續費6 元，見本案卷第58頁交易清單影本）；5.
      96年4 月27日，被告自富邦銀行帳戶提領20,000元，此為
      原告所自認；6.96年6 月14日，被告自土地銀行帳戶提領
      20,000元（見本案卷第54頁存摺影本）；7.96年6 月22日
      ，被告自土地銀行帳戶提領10,000元（見本案卷第54頁存
      摺影本）；8.96年6 月28日，被告自土地銀行帳戶轉帳匯
      款5, 000元至原告之板橋郵局帳戶（戶名：乙○○、帳號
      ：00 000000000000） ，此為原告所是認，並有存摺影本
      附於本案卷第54頁可證；9.96年6 月29日，被告自土地銀
      行帳戶提領100,000 元（見本案卷第55頁存摺影本），故
      自96年2 月22日至96年6 月29日，被告之提款及轉帳金額
      為24萬元，加上原告自認被告於96年7 月2 日自被告之郵
      局帳戶，匯款27萬元至原告之板橋郵局帳戶（戶名：乙○○、帳號：00000000000000），總計為51萬元。另被告主
      張：其再借原告50,400元，加上前述24萬元及27萬元，總
      計為560, 400元，加上預扣其中240, 000元借款6 個月之
      利息14,400元（240,000 ×12％×6/12年＝14,400），以
      及所預扣其中360, 000元借款7 個月（96年7 月2 日到97
      年2 月2 日）之利息25,200元（360,000 ×12％×7/12年
      ＝25,200），即為60萬元，且前述被告主張再借原告50,4
      00元、預扣其中240, 000元借款6 個月之利息14,400元（
      240,000 ×12％×6/12年＝14,400），以及所預扣其中36
      0, 000元借款7 個月（96年7 月2 日到97年2 月2 日）之
      利息25,200元（360,000 ×12％×7/12年＝25,200）等部
      分，有被告提出、原告不爭執其形式上真實性之統計表影
      本1 件附卷可證（見本案卷第31頁），其上有此部分所述
      之金額及計算式，而關於該統計表，證人即丁○代書事務
      所助理戊○○到庭結證稱：係被告要求寫計算式，寫完後
      原告當場簽名，原告並自承在其上簽名（見本案卷第62、
      115 頁），原告抗辯其簽名於上該統計表時，尚無計算式
      ，與證人戊○○之證詞不符，不足採信。而上開60萬元金
      額，與原告於96年7 月2 日開立本票二之金額，以及96年
      7 月3 日設定之系爭第三順位抵押權金額，均完全相符，
      足認被告確於上開時點，交付或轉帳匯予原告560,400 元
      （240,000+270,000+50,400 =560,400）。
（四）本票三金額之部分：
      被告主張於97年1 月30日，自土地銀行帳戶提領10,000元
      ，此為原告所不爭執，另被告主張：原告要求延後償還前
      開二筆70萬元及60萬元債務半年，應預先支付遲延利息78
      ,000 元 （700,000 ×12％×6/ 12 年＝42,000、600,00
      0 ×12％×6/12年＝36,000），被告主張提領之10,000元
      加上此預付之利息78,000元後，亦與本票三之面額相符，
      足認被告確於97年1 月30日將上述1 萬元借款交付原告。
五、被告提出原告不爭執為其簽名之96年2 月9 日借據乙紙（下
    稱：「系爭借據」，見本案卷第32頁），非但載明原告向被
    告借貸70萬元，更具：「借款人當場以現金確實親收足無訛
    」之文字，經核與前述本票二及時間與面額，以及系爭第二
    順位抵押權之擔保金額，均相符核，足認原告簽名於上開借
    據時，依兩造當時之認知，原告確係積欠被告70萬元；另證
    人丁○代書亦到庭結證稱：兩造之中，先認識原告，原告有
    積欠被告借款，一次60萬元，一次70萬元，借時有辦抵押權
    設定，原告有開本院97年度票字第343 號卷內之本票給被告
    ，作為擔保，伊知悉這些事，係因兩造共同來找伊辦理設定
    系爭抵押權，第一次是30萬元設定，原告之後零星向被告借
    ，伊有問原告有沒有借這麼多，原告說有；系爭借據係伊所
    擬，兩造對還款日期、借款日期及還款方式都清楚等語（見
    本案卷第37、111 、116 頁），因此倘於系爭抵押權及系爭
    3 紙本票開立時，伊原告當時之認知，其並未收足所借貸之
    款項，或依原告當時之認知，依兩造當時預先扣除週年利率
    百分之12之計算借貸方式，原告並無義務清償前述70萬元及
    60萬元之金額，何以原告會開立本票一、二及系爭第二順位
    及第三順位之抵押權？況由證人丁○前述證詞可知，丁○雖
    無法見證其目擊被告確實將若干借款金額或款項交付原告，
    但仍能證明：依兩造於原告開立前述本票及設定系爭抵押權
    當時之認知，原告分別有義務償還被告70萬元及60萬元之款
    項，更有甚者，由證人丁○前述證詞可知，原告有當面向證
    人丁○表示：「有借這麼多」（見本案卷第116 頁），則顯
    非原告所抗辯之先開立系爭本票及設定系爭抵押權後再實際
    向被告貸得款項，而係原告先分次向被告借得前述款項後，
    再定期結算，並開立系爭本票及設定系爭抵押權，用以擔保
    業已發生之消費借貸債務。原告抗辯：其先於96年2 月9 日
    簽立本票二、設定系爭第二順位抵押權及簽立系爭借據，再
    於96年6 月28日始向被告借得第一筆5,000 元款項等語，顯
    與證人丁○之前述證言不符，尚難採信，故應以被告所陳較
    足採信。
六、按：「據上訴人稱，借字上所載1,200 元之數額，實照8 折
    扣算，祇收到960 元云云。如果屬實，自係民法第206 條所
    謂以折扣方法巧取利益，關於折扣之240 元，被上訴人既未
    實行交付，即不發生返還請求權」，最高法院著有29年上字
    第1306號判例可資參照。又按：「原審認定：宏○公司於67
    年12月13日向被上訴人借款134 萬元，宏○公司以其中34萬
    元回存為鴻○信託基金；69年4 月11日借用300 萬元，以其
    中90萬元回存鴻○信託基金。經被上訴人於70年4 月24日將
    該回存之信託資金34萬元及90萬元抵銷被上訴人之債權云云
    。並未言及宏○公司有信託資金之利息或紅利可得。果爾，
    被上訴人實貸210 萬元，而以300 萬元計息，實貸100 萬元
    而以134 萬元計息。此與民法第206 條規定所謂巧取利益之
    情形，適相符合，應為法所禁止」（最高法院78年度臺上字
    第1563號判決意旨參照）。因此，被告借貸原告之金額，應
    依前述其實際交付金錢之日期及數額，並以週年利率百分之
    12計算至本件97年12月16日言詞辯論終結時之利息。經核該
    金額本息，業已超過原告請求確認系爭3 紙本票債權不存在
    之總額1,388,000 元（以上被告實際交付原告之借貸款項，
    即使264,000 元均自95年8 月25日起息，應計息843 日，本
    息為337, 168元；32萬元即使均自96年2 月9 日起息，應計
    息675 日，本息為391,014 元；560,400 萬元即使均自96年
    7 月2 日起息，應計息532 日，本息為658,416 元；1 萬元
    自97年1 月30日起息319 日，本息為11, 049 元，以上總計
    為1,397,647 元），亦即依被告提出之提款記錄及計算式，
    恰與原告開立系爭3 紙本票及設定系爭抵押權之時點及金額
    相符，故本院依推理作用，以被告所提出之間接證據，認定
    被告實際交付原告之借貸款項（即系爭3 紙本票之基礎原因
    關係），依兩造合意之週年利率百分之12計息，其本息金額
    業已超出系爭3 紙本票之面額總合，從而原告對被告提出之
    原因關係抗辯，並無理由，原告本件之訴應予駁回。
柒、綜上所述，被告雖未能提出交付現金之直接證據，但由被告
    所提出之間接證據可知，被告應有交付或匯予原告上開金額
    ，故原告無從對被告提出原因關係抗辯，從而本件原告起訴
    確認系爭3 紙本票之票據債權不存在，並無理由，應予駁回
    。
捌、本件事證已臻明確，兩造其餘攻擊防禦方法及舉證，經核均
    與判決結果不生影響，爰不另一一論述，併此敘明。
玖、訴訟費用之負擔：民事訴訟法第78條。
中    華    民    國    97    年    12    月    30    日
                  民事庭法  官  伍偉華
以上正本係照原本作成。
如對本判決上訴，須於判決送達後20日內向本院提出上訴狀。
                        書記官  黎東成
中    華    民    國    97    年    12    月    30    日


司法院資訊處製作；財團法人民間司法改革基金會備份。
